# 求助，关于同一控制下的企业合并付出对价大于净资产账面价值的会计处理。

提问人：天灰蓝 时间：2015-07-07 14:39:37
关于同一控制下的企业合并付出对价大于净资产账面价值的会计处理。 例如：甲公司控制A公司（100%），A公司控制B公司（70%）。 6 月 30 日A公司将其持有B公司全部股权卖给甲公司，A公司个别报表确认长投 1000 万元，甲公司付出对价为人民币 2000 万元。假设甲公司资本公积（资本溢价） 300 万元，留存收益 200 万元 此时，出现 2 个问题， 1.同一控制下的企业合并付出对价与合并方在合并中取得的净资产的入账价值差额调整资本公积，资本公积不足调整留存收益。此时应当冲减甲公司资本公积 300 万元，留存收益 200 万元，但是还有 500 万元怎么处理？这一步应该是合并报表的处理吧？ 2.A公司个别报表肯定确认了 1000 万的投资收益。但是合并报表肯定是不确认的，应当转回问题 1 冲减的资本公积和留存的部分？

回答人：chenyiwei
子公司把孙公司股权卖给母公司，对母公司而言不是企业合并。母公司应依据《企业会计准则第 2 号——长期股权投资（ 2014 年修订）》第六条规定，按实际支付的对价款（ 2000 万）对其取得对B公司的股权投资进行初始计量。不存在冲减甲公司资本公积的问题。所以你所问的问题实际上不存在。

提问人：天灰蓝 时间：2015-07-10 10:23:37
陈老师，不是按照孙公司的账面净资产确认长投么？长投与对价差额调整资本公积和留存收益

回答人：chenyiwei
母公司从子公司购入孙公司股权，不改变母公司可控制的经济资源，所以不是企业合并，不适用企业合并形成长期股权投资初始投资成本的计量规定。

提问人：今夜又无眠 时间：2015-08-02 18:59:34
请教陈老师：还是不明白为什么不是企业合并，感觉在实务中很多都是按同一控制合并处理的。 “企业合并，是指将两个或者两个以上单独的企业合并形成一个报告主体的交易或事项。”从定义来看是符合的呀！ 另外，如果不是企业合并，甲公司编制合并报表时，长投 2000 万元与B公司报表净资产份额的差确认成什么？ 这个问题很是困惑。

回答人：chenyiwei
甲公司编制合并报表时，长投 2000 万元与B公司报表净资产份额的差，应与子公司个别报表层面确认的股权投资处置损益相抵销。

回答人：chenyiwei
企业合并的本质是“取得对业务的控制权”，孙公司原先就在母公司的控制之下，所以向子公司购买孙公司股权的交易对母公司而言不是企业合并，只是控制的层级变化，但控制的经济实质不变。

提问人：大头爸爸 时间：2015-08-29 12:19:00
陈老师，有这么个问题，A 公司 2014 年 1 月成立，股东为B,注册资本没有到位，注册资本 1 个亿， 2015 年 4 月股东B 以持有的C公司100%股份出资到A，评估价值一个亿。但C公司账面净资产 8000 万，请问陈老师，此项事项对A能否作为同一控制下的合并。如果作为，长期股权投资入账按 8000 万，但实收资本记一个亿，差额 2000 万冲销哪个科目呢。如果不作为同一控制下合并，又该如何处理。谢谢

回答人：chenyiwei
这种情况对A而言属于同一控制下合并。此情况下A的个别报表层面可以增加长期股权投资和实收资本各 1 亿元，但合并报表层面需将C的各项资产、负债调整回账面价值，差额 2000 万元冲减资本公积——资本溢价。

提问人：大头爸爸 时间：2015-08-30 17:31:51
谢谢您的回答，陈老师。但还是有点疑问，比如C原来账面就是 8000 万，你所说的调回账面价值是什么意思，难道是让C个别报告按照评估值调整资产负债价值吗？有点疑惑

回答人：chenyiwei
C的个别报表不做调整。A的合并报表层面对C的各项资产、负债按账面价值反映。合并日C的净资产账面价值与个别报表层面作价金额之间的差额调整资本公积。

提问人：pengyulong909 时间：2016-03-04 00:16:36
这种情况对A而言属于同一控制下合并。此情况下A的个别报表层面可以增加长期股权投资和实收资本各 1 亿元，但合并报表层面需将C的各项资产、负债调整回账面价值，差额 2000 万元冲减资本公积——资本溢价 请教陈版，这样处理是不是与准则不一致？按准则同一控制下合并取得的长期股权投资在单体报表中即应按照被合并方所有者权益在最终控制方合并财务报表中的账面价值的份额作为长期股权投资的初始投资成本应为 8000 万，合并日应当将差额 2000 万冲减资本公积或留存收益，贷记股本 1 亿？ 请指导，谢谢！

回答人：chenyiwei
确实和准则不完全一致，但这是在准则规定与法律规定有冲突的情况下，不得不作出的让步。但至少在合并报表层面还是坚持了会计准则规定的处理原则。